臺灣基隆地方法院民事判決
109年度訴字第500號
原      告  施林朗  
訴訟代理人  鄭書暐律師
            陳明欽律師
            王秋滿律師
被      告  陳孝達  


            陳進榮  

            林光輝  

            黃朝福  

            黃仕杰  


上列當事人間請求拆屋還地等事件，本院於民國110年7月29日言
詞辯論終結，判決如下：
    主  　　文
被告陳孝達、陳進榮應將坐落新北市○○區○○○段○○○○段○○○地號土
地上如附圖編號151⑴所示面積三十二平方公尺之門牌號碼新北市
○○區○○○路○○○巷○○號房屋拆除，將上開土地返還原告。
被告林光輝應將坐落新北市○○區○○○段○○○○段○○○○○地號土地上如
附圖編號410-3⑴所示面積十一平方公尺之門牌號碼新北市○○區○○
○路○○○巷○○○○號房屋鐵皮圍牆拆除，將上開土地返還原告。
被告黃朝福應將坐落新北市○○區○○○段○○○○段○○○地號、四一○之
三地號土地上如附圖編號151⑵、410-3⑵所示面積二十七平方公尺
及二十平方公尺之門牌號碼新北市○○區○○○路○○○巷○○號之二房屋
拆除，將上開土地返還原告。
原告其餘之訴駁回。
訴訟費用由被告陳孝達、陳進榮負擔百分之六，被告林光輝負擔
百分三十二，被告黃朝福負擔百分之六十二。
    事實及理由
一、被告陳孝達、陳進榮、黃朝福、黃仕杰經合法通知，被告陳
    孝達、黃朝福未於最後言詞辯論期日到庭，被告陳進榮、黃
    仕杰未於言詞辯論期日到庭，核無民事訴訟法第386條各款
    所列情形，爰依民事訴訟法第385條第1項前段之規定，准原
    告之聲請，由其一造辯論而為判決。
二、原告起訴主張：坐落新北市○○區○○○段○○○○段000○00000地號
    土地（下稱151地號土地、410-3地號土地，合稱系爭土地）
    為原告所有，被告陳孝達、陳進榮共有門牌號碼新北市○○區
    ○○○路000巷00號房屋（下稱系爭19號房屋）占有151地號土
    地如新北市瑞芳地政事務所民國109年12月1日瑞土測字第95
    2號複丈成果圖（下稱附圖）所示編號151⑴面積32平方公尺
    ；被告林光輝所有門牌號碼新北市○○區○○○路000巷00○0號房
    屋（下稱系爭19之1號房屋）之鐵皮圍牆占有410-3地號土地
    如附圖編號410-3⑴面積11平方公尺；被告黃朝福、黃仕杰所
    有門牌號碼新北市○○區○○○路000巷00號之2房屋（下稱系爭1
    9號之2房屋）占有系爭土地如附圖編號151⑵、410-3⑵面積各
    27平方公尺、20平方公尺，已侵害原告對系爭土地之所有權
    ，依民法第767條第1項規定，請求被告拆屋還地。並聲明：
    ㈠被告陳孝達、陳進榮應將坐落151地號土地如附圖編號151⑴
    面積32平方公尺之系爭19號房屋拆除，將該占有土地返還原
    告。㈡被告林光輝應將坐落410-3地號土地如附圖編號410-3⑴
    面積11平方公尺之系爭19之1號房屋鐵皮圍牆拆除，將該占
    有土地返還原告。㈢被告黃朝福、黃仕杰應將坐落系爭土地
    如附圖編號151⑵面積27平方公尺、410-3⑵面積20平方公尺之
    系爭19號之2房屋拆除，將該占有土地返還原告。
三、被告抗辯略以：
　㈠被告陳孝達部分：被告陳孝達與陳進榮因繼承取得系爭19號
    房屋，應有部分各2分之1，系爭19號房屋已興建6、70年，
    在原告取得151地號土地之前即已存在，原地主於出售土地
    時應該要通知被告。
  ㈡被告林光輝部分：願自行拆除占用部分。 　　
　㈢被告黃朝福部分：系爭19號之2房屋係經原地主同意才興建，
    由被告黃朝福擔任里長時購買，於是借用兒子即被告黃仕杰
    的名義登記房屋稅籍，黃仕杰因此成為納稅義務人，希望能
    與原告協商。
　㈣並均答辯聲明：原告之訴駁回。
四、被告陳進榮、黃仕杰經合法通知，均未於言詞辯論期日到場
    ，亦未提出書狀作何聲明或陳述。
五、查系爭土地為原告所有，被告陳孝達、陳進榮共有系爭19號
    房屋占用151地號土地如附圖編號151⑴所示面積32平方公尺
    ，被告林光輝所有系爭19之1號房屋鐵皮圍牆占用410之3地
    號土地如附圖編號410-3⑵所示面積11平方公尺，被告黃朝福
    所有系爭19號之2房屋占用系爭土地如附圖編號151⑵、410-3
    ⑵所示面積各27平方公尺、20平方公尺等事實，業據原告提
    出土地所有權狀、土地登記第二類謄本等件影本附卷足憑，
    並有新北市政府稅捐稽徵處瑞芳分處109年9月23日新北稅瑞
    一字第1095619081號函附房屋稅籍證明書、新北市○○區○○○
    段○○○○段000○號建物登記公務用謄本可憑，且經本院於109
    年12月18日現場履勘並囑託新北市瑞芳地政事務所測量系爭
    土地上之建物及使用面積，有本院109年12月18日勘驗筆錄
    、現場照片、新北市瑞芳地政事務所110年2月24日新北瑞地
    測字第1106071745號函附土地複丈成果圖可憑，且為原告及
    被告陳孝達、黃朝福、林光輝所不爭執，而被告陳進榮經合
    法通知未到庭爭執，亦未提出書狀為何聲明或陳述，自堪信
    為真實。
六、按所有人對於無權占有或侵奪其所有物者，得請求返還之。
    對於妨害其所有權者，得請求除去之。民法第767條第1項前
    段、中段定有明文。以無權占有為原因，請求返還所有物之
    訴，被告對原告就其物有所有權存在之事實無爭執，而僅以
    非無權占有為抗辯者，原告於被告無權占有之事實，無舉證
    責任，被告應就其取得占有係有正當權源之事實證明之，如
    不能證明，則應認原告之請求為有理由，最高法院92年度台
    上字第312號判決意旨可資參照。原告為系爭土地之所有人
    ，系爭19號房屋、19之1號房屋之鐵皮圍牆、19號之2房屋分
    別占用系爭土地如附圖編號151⑴、410-3⑴、151⑵、410-3⑵所
    示面積各32平方公尺、11平方公尺、27平方公尺、20平方公
    尺，已如前述，被告陳孝達、陳進榮、林光輝、黃朝福迄今
    未能舉證證明其等有占用系爭土地之合法權源存在，並對原
    告之所有權造成妨害，原告請求被告拆除系爭土地上如附圖
    編號151⑴、410-3⑴、151⑵、410-3⑵所示面積各32平方公尺、
    11平方公尺、27平方公尺、20平方公尺之地上物，將占用土
    地返還原告，為有理由，應予准許。
七、次按房屋之拆除為一種事實上之處分行為，須有事實上之處
    分權者，始有拆除之權限（最高法院97年度台上字第2158號
    判決意旨參照），未經辦理所有權第一次登記之建物，僅所
    有人或對於房屋有事實上處分權之人，有拆除之權，因此於
    拆屋訴訟中，有關被告係有拆除權之人，為原告於起訴時應
    表明之原因事實，倘被訴負有拆屋義務之被告並無完全之所
    有權或事實上處分權，原告即難受有利之判決。查系爭19號
    之2房屋係未經辦理所有權第一次登記之建物，有新北市瑞
    芳地政事務所109年9月25日新北瑞地資字第1096129294號函
    足憑（見本院卷第95頁），原告請求被告黃仕杰拆除系爭19
    號之2房屋，自應舉證證明被告黃仕杰對於系爭19號之2房屋
    有所有權或事實上處分權。被告黃仕杰雖為系爭19號之2房
    屋稅籍資料上所載之納稅義務人，然房屋稅納稅人，並非必
    為房屋所有權人，繳納房屋稅之收據，亦非即為房屋所有權
    之證明（最高法院著有40年台上字第126號判例、70年台上
    字第3760號判決可參），不能僅憑被告黃仕杰為稅捐負擔者
    ，即認其取得系爭19號之2房屋之所有權或事實上處分權，
    原告請求被告黃仕杰拆屋還地，為無理由，應予駁回。
八、據上論結，本件原告之訴為一部有理由，一部無理由，依民
    事訴訟法第385條第1項前段、第79條、第85條第1項但書，
    判決如主文。
中　　華　　民　　國　　110 　年　　8 　　月　　12　　日
                  民事庭法　官　陳湘琳　　　　　
以上正本係照原本作成。
對於本件判決如有不服，應於收受送達後20日內向本院提出上訴
書狀，敘述上訴之理由，上訴於臺灣高等法院，並按他造當事人
之人數附具繕本。如委任律師提起上訴者，應一併繳納上訴審裁
判費。
中　　華　　民　　國　　110 　年　　8 　　月　　12　　日
                        書記官　林亭如